【裁判字號】    96,訴,1406
【裁判日期】    970103
【裁判案由】    毒品危害防制條例
【裁判全文】
臺灣臺北地方法院刑事判決              96年度訴字第1406號
公  訴  人  臺灣臺北地方法院檢察署檢察官
被      告  乙○○
                    （現因他案於臺灣臺北戒治所執行強制戒
選任辯護人  謝恩華律師
上列被告因違反毒品危害防制條例案件，經檢察官提起公訴（96
年度偵緝字第1995號），本院判決如下：
    主  文
乙○○無罪。
    理  由
一、公訴意旨略以：被告乙○○明知海洛因係毒品危害防制條例
    第2 條第2 項第1 款規定列管之第一級毒品，不得違法運輸
    、販賣，竟與真實姓名年籍不詳、綽號「王哥」之成年男子
    ，共同基於運輸、販賣第一級毒品海洛因之犯意聯絡，於民
    國96年1 月5 日下午3 時許，在臺北市○○○路第2 號水門
    處，先由「王哥」提供相當於新臺幣（下同）1,000 元之海
    洛因供被告施用後，「王哥」並再交付被告1 包海洛因運輸
    至臺北市萬華區龍山寺（下稱龍山寺）前交予甲○○，嗣於
    同日下午4 時10分許，在臺北市○○區○○街與西園路口為
    警查獲，並扣得上述海洛因1 包（淨重0.21公克）。因認被
    告涉犯毒品危害防制條例第4 條第1 項之運輸、販賣第一級
    毒品罪嫌。
二、按犯罪事實應依證據認定之，無證據不得認定犯罪事實。又
    不能證明被告犯罪者，應諭知無罪之判決，刑事訴訟法第15
    4 條第2 項、第301 條第1 項分別定有明文。又事實之認定
    ，應憑證據，如未能發現相當證據，或證據不足以證明，自
    不能以推測或擬制之方法，為裁判基礎（最高法院40年臺上
    字第86號判例意旨參照）；認定不利於被告之事實，須依積
    極證據，苟積極證據不足為不利於被告之事實認定時，即應
    為有利於被告之認定，更不必有何有利之證據（最高法院30
    年上字第816 號判例參照）；又所謂「積極證據足以為不利
    被告事實之認定」，根據最高法院76年臺上字第4986號判例
    意旨，係指據為訴訟上證明之全盤證據資料，在客觀上已達
    於通常一般之人不致於有所懷疑，而確信被告確曾犯罪之程
    度，若未達到此一程度，而有合理懷疑之存在時，即無從為
    有罪之認定。
三、本件公訴人認被告涉有上揭犯行，無非係以被告之供述、證
    人甲○○之證述、證人即查獲警員丙○○之證述、警員丙○○於偵查中出具之職務報告、扣案第一級毒品海洛因毒品1
    包、查獲毒品照片1 張、法務部調查局96年2 月19日調科壹
    字第09623014070 號鑑定書1 紙（下稱法務部調查局鑑定書
    ）、被告所使用0000000000號行動電話與0000000000號行動
    電話雙向通聯紀錄為其主要論據。
四、訊據被告固然坦承有於96年1 月5 日下午4 時10分許，在臺
    北市○○區○○街與西園路口為警查獲，並扣得海洛因1 包
    之事實，惟堅詞否認有何運輸、販賣第一級毒品海洛因之犯
    行，辯稱：伊於96年1 月5 日下午3 時許，在臺北市○○○
    路第2 號水門，先向綽號「王哥」之人購買1 包1 千元之海
    洛因，即到該處公共廁所施打完畢，伊旋又向「王哥」購買
    1 包5 百元之海洛因，「王哥」雖有委請伊幫忙送海洛因到
    龍山寺，並表示如果伊幫忙，就讓伊免費施打1 次云云，但
    伊隨即拒絕，伊並有用三字經罵「王哥」，更告知「王哥」
    伊不可能為了5 百元的毒品去幫「王哥」做運送毒品這種事
    ，之後伊就騎機車到臺北市○○街，準備要回家，即被警察
    查獲云云。被告選任辯護人為被告辯護稱：被告於警詢陳述
    之內容互有矛盾，且已否認有替綽號「王哥」之人運送毒品
    之事實，又依證人即查獲員警丙○○之證述，甲○○係在警
    方之指示下，才撥打電話給「王哥」購買海洛因，故被告行
    為係警方陷害教唆所致，如此取得之證據均不具證據能力等
    語。
五、按司法警察機關因偵辦案件，常使用之誘捕方式辦案可區分
    為兩種，一為創造犯意型誘捕，一為提供機會型誘捕。前者
    ，又稱為「陷害教唆」，係指行為人原無犯罪意思，因受他
    人（如便衣警察）之引誘，始生犯意，進而著手實行犯罪構
    成要件行為而言，此種情形所取得之證據，因違反正當法定
    程序，且逾越偵查犯罪之必要程度，其因此所取得之證據資
    料，應無證據能力。後者，又稱為「機會教唆」，係指行為
    人原本即有犯罪之意思，其從事犯罪構成要件行為之犯意，
    並非他人所創造，司法警察僅係利用機會加以誘捕，此種情
    形之犯罪行為人本具有犯意，初非警察人員所造意，司法警
    察僅係運用設計引誘之技巧，使其暴露犯罪事證而加以逮捕
    偵辦，並未違反憲法對於基本人權之保障，且於公共利益之
    維護有其必要性，故依此所得之證據，則有證據能力，自得
    採為法院論罪科刑之依據（最高法院96年度台上字第1770號
    判決意旨參照）。
六、經查：
  (一)本件被告係於96年1 月5 日警方擬以「釣魚」（機會教唆）
    之方式，誘捕原有販賣第一級毒品海洛因行為的綽號「王哥
    」之人時所查獲等情，業據證人即查獲員警丙○○於本院審
    理時證稱：「最初來源是證人甲○○說她朋友『阿山』有施
    用毒品，『阿山』的毒品都是向『王哥』買的，並且提供『
    王哥』的行動電話給我們。之後我們跟同事討論之後，我們
    期望先查獲綽號『阿山』的人，再循線查緝綽號『王哥』的
    人，我們就根據證人甲○○陳述『阿山』經常出入的時間地
    點，在萬華區○○街對綽號『阿山』的人進行盤查，當時我
    跟我另外一、二位同事在場，至此才知道『阿山』的的真實
    姓名叫丁○○。我們詢問他有無在施用毒品，他表示那是之
    前的事，過程中我們經過他的同意檢視他的行動電話，電話
    簿裡有『王哥』的名字。他隱約地提到之前用的毒品都是向
    『王哥』拿的，所以我們更加佐證證人甲○○所說的話。幾
    天以後，我們就佯稱是『阿山』的朋友，打電話給『王哥』
    ，『王哥』問我們是哪個『阿山』，我們就回說是萬華的『
    阿山』，結果對方就喔喔了兩聲，就問我們是要『軟的』還
    是『硬的』、多少錢，我們就順勢回答要『軟的』要一張，
    『一張』代表的是一千元的意思。『王哥』就跟我們約好去
    龍山寺等，後來我們就直接去等。我們撥打電話與『王哥』
    聯絡時，甲○○有在場，電話好像就是請甲○○撥的。後來
    我就和甲○○、及另二、三位同事一起到龍山寺去，我們在
    那裡等了大約三、四十分鐘後，被告就騎摩托車來，並且叫
    甲○○上車，我們有人開車、有人騎摩托車也跟著過去，被
    告將甲○○載到附近的巷子以後，他們停車，甲○○就下車
    ，被告就做出一個拿東西給甲○○的動作，我們見狀就上前
    表明身分，當場查到海洛因。接著我們就把被告帶回車上，
    確認他的身分是不是『王哥』，被告在車上告訴我們他不是
    『王哥』，是『王哥』叫他來的，我們比對他身上帶的行動
    電話號碼，也確實不是我們聯絡的『王哥』，此外過程中他
    的電話也一直再響，但我們沒有讓他接聽，我們在車上有詢
    問被告，希望被告配合我們找出『王哥』，一開始被告表示
    願意配合，但後來還是沒有找到『王哥』」等語。詰之證人
    甲○○亦證稱：「（問：是否曾經配合丙○○查獲本件被告
    ？）是的，當時是與『阿山』的朋友『王哥』約在龍山寺，
    結果『王哥』沒有來，來的是被告」；「（問：約在龍山寺
    的經過？）當天我在電話中向『王哥』講是要拿二、三千海
    洛因，並且告訴他我的髮長及衣著的情形，約好在龍山寺交
    易，後來我想到我的錢另有用途，所以又打電話告訴『王哥
    』要改成一千元的海洛因，但『王哥』告訴我海洛因已經包
    好，並且交給人家送過來了，叫我等送海洛因來的人到場後
    ，再用電話跟『王哥』確認，後來就見到被告騎摩托車過來
    ，並且叫我上機車，同時打電話給『王哥』，被告載我經過
    華西街，停在一個巷子那裡，要把毒品分出一千元來給我，
    結果還沒有分，就被警察查獲」；「（問：能否確認被告就
    是『王哥』指派到場之人？）可以，因為他身上有海洛因，
    而且是他主動叫我上車，而且他在車上有打電話給『王哥』
    ，跟『王哥』說因為我改成一千元，他要找一個偏僻的地方
    ，好分毒品給我」等語。
  (二)經核證人丙○○、甲○○之證述大致相合，雖然證人甲○○
    另證稱：「（問：這一次你打電話給『王哥』，是你真的要
    買毒品或是配合警方辦案？）是我真的要買」；「（問：你
    是否知悉警方在那裡埋伏？）不知道，是被查到才知道有警
    察在那裡」等語，而與證人丙○○前揭證言不符，但是證人
    甲○○於本院質問：「對於證人丙○○證稱：本件是請你以
    電話聯絡『王哥』，表示要購買毒品等語，有何意見」時，
    答稱：「時間太久不記得了。因為我另外也有向證人檢舉過
    其他的藥頭，至於本件是不是我自己要買，還是配合警察查
    案，我現在記不清楚」等語。是故證人甲○○所稱其本次撥
    打電話予「王哥」係真的要購買毒品之證述，應係因時間經
    過，記憶模糊所致，而應以證人丙○○所稱證人甲○○係配
    合警方之查緝，方於96年1 月5 日撥打電話予綽號「王哥」
    之人，佯稱要購買毒品，並相約在龍山寺交易之證言，較為
    可採。再者，證人丙○○、甲○○前揭關於查獲被告經過之
    證述，與被告警詢供述伊係受「王哥」之託，將扣案之海洛
    因1 包送至龍山寺錢給另一個買主等情相契合。故證人丙○○所述查獲被告之經過，以及被告於警詢所述之情節，足認
    為真實。至被告辯稱伊並未叫證人甲○○坐上伊機車，伊係
    在返家途中遭警查獲云云，則不足採。
  (三)是證人甲○○係在警方之授意下，於96年1 月5 日下午撥打
    電話予綽號「王哥」之人，佯稱要購買毒品，適被告另向「
    王哥」購買1 千元之海洛因，並已當場施打，「王哥」乃委
    請被告將扣案之毒品送至龍山寺予證人甲○○，「王哥」並
    向被告承諾若被告替渠送毒品，之前被告所施打的海洛因毒
    品就免費贈送，被告才答應替「王哥」送扣案之毒品，嗣被
    告持扣案之海洛因至龍山寺，欲與證人甲○○交易時，旋為
    埋伏員警於上開時、地查獲之事實，應堪認定。
  (四)從而，丙○○等警員從甲○○、丁○○等人所取得之線報，
    得知綽號「王哥」之人有多次販賣毒品之行為，並原已有犯
    罪之意思，是其委由證人甲○○佯稱要購買毒品，並伺機誘
    捕綽號「王哥」之人，對於綽號「王哥」之人而言，因其本
    具有販賣毒品之犯意，並非警察人員所造意，固然屬於前述
    「機會教唆」之範圍。但就本件被告而言，則無證據可以認
    定被告前曾有其他運輸、販賣第一級毒品之犯行，亦無證據
    可以證明被告原即有運輸、販賣第一級毒品之犯罪意思，而
    係警方欲誘捕綽號「王哥」之人，「王哥」才委請被告代為
    運送毒品至龍山寺予證人甲○○，被告於警詢時，並已陳明
    伊係「第一次」替「王哥」運送毒品。縱認綽號「王哥」之
    人，有以免費贈送毒品予被告之利益，誘發被告犯意，但是
    若無警方此次誘捕「王哥」之行為，被告亦不致有本次運輸
    、販賣毒品之行為，亦即被告之犯意，仍係肇始於警方此次
    誘捕行為。當認被告係於原無運輸、販賣毒品故意之情形下
    ，間接受警方之誘發，始進而著手實行犯罪構成要件行為，
    核諸前開說明，被告既係於警方之安排及引誘下，始萌生運
    輸、販賣第一級毒品海洛因之犯意，即與前述「陷害教唆」
    之情形相符。依上揭說明，基此情形所取得之證據即無證據
    能力。而公訴人所提出之雙向通聯紀錄，至多僅能證明被告
    所使用0000000000號行動電話與0000000000號行動電話，其
    間有通聯密集之事實，並不能認定被告確有本件運輸、販賣
    毒品之事實。證人丙○○、甲○○雖然於本院審理時證述本
    次查獲被告之經過，但彼等與被告均不認識，亦不知被告有
    何本次查獲以外之販賣或運輸毒品犯行，業據彼等證述在卷
    。此外，本院復查無其他積極證據足資證明被告有何運輸、
    販賣第一級毒品罪之犯行，自屬不能證明被告犯罪，揆諸前
    揭說明，應諭知被告無罪之判決，以昭審慎。
七、據上論斷，應依刑事訴訟法第301 條第1項，判決如主文。
本案經檢察官林達到庭執行職務。
中    華    民    國    97    年    1     月    3     日
                  刑事第十一庭審判長法  官  劉方慈
                                    法  官  陳勇松
                                    法  官  江俊彥
以上正本證明與原本無異。
如不服本判決，應於判決送達後10日內向本院提出上訴狀（應附
繕本），上訴於臺灣高等法院。
                                    書記官  劉英芬
中    華    民    國    97    年    1     月    7     日


司法院資訊處製作；財團法人民間司法改革基金會備份。
